最　高　行　政　法　院　判　決
　　　　　　　　　　　　　94年度判字第01098號
上　訴　人　甲○○
訴訟代理人　洪條根律師
　　　　　　周君強律師
被 上訴 人　交通部高雄港務局
代　表　人　乙○○
上列當事人間因眷舍事件，上訴人對於中華民國93年2月3日高雄
高等行政法院92年度訴字第1073號判決，提起上訴，本院判決如
下：
　　主  文
上訴駁回。
上訴審訴訟費用由上訴人負擔。
　　理  由
一、本件上訴人在原審起訴意旨略以：上訴人原任職前台灣省政
    府交通處高雄港務局（民國88年7月1日改隸為交通部高雄港
    務局即被上訴人）之高雄港務警察所警員，於任職期間獲配
    住新建宿舍居住。上訴人於68年7月16日自願辦理退休後，
    該批宿舍經台灣省政府於70年7月14日以府財產5字第56254
    號函轉奉內政部於70年6月23日以台內地字第24319號函核准
    讓售，上訴人即以退休現住人身分取得核准承購系爭房地資
    格，於辦理承購期間，上訴人因涉嫌叛亂罪經判刑確定致被
    撤銷承購眷舍資格。嗣上訴人依戒嚴時期人民受損權利回復
    條例規定向被上訴人申請回復退休金領受及眷舍承購資格，
    上訴人之退休金領受人資格業已獲准回復，惟其請求回復眷
    舍承購資格乙案，則經被上訴人於89年5月26日以89高港人3
    字19264號函復表示歉難辦理。上訴人不服，向交通部提起
    復審，經該部89年11月1日交訴89字第47579號復審決定：「
    原處分撤銷，由原處分機關另為適當之處分。」惟被上訴人
    重行審酌後仍以90年11月27日90高港人3字第28684號函復否
    准所請，上訴人不服，循序提起本件行政訴訟。按戒嚴時期
    人民受損權利回復條例之立法美意，應依法務部86年12月16
    日以法86法律字第047552號函之意旨從寬解釋，是人民受損
    權利一經回復，即回復權利受損人於權利受損時所具之資格
    ，易言之，除回復專屬身分之資格，亦准回復因任公務員所
    得主張之財產上資格，則上訴人自得請求回復系爭眷舍承購
    資格，以落實保障人民權利之立法意旨。況交通部89年11月
    1日交訴89字第47579號復審決定亦認戒嚴時期人民受損權利
    回復條例，應包括回復系爭眷舍承購資格為當。然被上訴人
    重為處分未依前開復審決定之意旨，核准上訴人申請回復眷
    舍承購之請求，自有違訴願法第95條、第96條之規定。為此
    請判決將再復審決定、復審決定及原處分均撤銷，並命被上
    訴人應作成同意上訴人優先承購原住眷舍之行政處分並使上
    訴人購得該眷舍等語。
二、被上訴人則以：依「中央各機關學校國有眷舍處理辦法」規
    定，各機關國有眷舍之主管機關為行政院人事行政局，被上
    訴人依上開復審決定書按行政程序函報交通部轉陳主管機關
    核定，並依其函示維持原處分即無法同意回復承購，並無不
    合。關於眷舍承購權是否為「戒嚴時期人民受損權利回復條
    例」所稱之「受損權利」，依法務部84年7月17日法律決字
    第16626號函示意旨，認戒嚴時期人民受損權利回復條例所
    謂之受損權利係採列舉規定，即指限於所列舉之權利而言，
    並無其他受損權利「準用」同條例之規定。上訴人承購眷舍
    權利，非屬「戒嚴時期人民受損權利回復條例」規定之權利
    ，被上訴人所為之原處分，尚無違誤等語，資為抗辯。
三、原審斟酌全辯論意旨及調查證據結果，以：按「人民於戒嚴
    時期，因犯內亂罪、外患罪，經裁判確定、或交付感化、或
    提起公訴、或通緝有案尚未結案而喪失或被撤銷之下列資格
    ，有向將來回復之可能者，得由當事人申請主管機關，依有
    關法令處理之。其經准許者，溯自申請之日起生效：一、公
    務人員暨專門職業及技術人員考試及格之資格。二、任公務
    人員、教育人員及公職人員之資格。三、專門職業及技術人
    員執業之資格。四、為撫卹金、退休金或保險金領受人之資
    格。」戒嚴時期人民受損權利回復條例第3條第1項規定甚明
    。按該條例之立法目的固在保障戒嚴期間權利、資格等受損
    之人民，尋求法律程序救濟之途徑，惟其保障之範圍及方式
    如何，仍須依法律明文規定而定，最高行政法院86年度判字
    第2988號判決足資參照。易言之，當事人得請求回復之權利
    、資格應以「公務人員暨專門職業及技術人員考試及格之資
    格」、「任公務人員、教育人員及公職人員之資格」、「專
    門職業及技術人員執業之資格」、「為撫卹金、退休金或保
    險金領受人之資格」等4者為限；倘所請求回復者並非屬前
    開所指4種權利、資格，自無依據該條項請求回復權利、資
    格之餘地。法務部84年7月17日（84）法律決字第16626號函
    釋：「．．．查『戒嚴時期人民受損權利回復條例』第3條
    第1項規定：．．．，可知『戒嚴時期人民受損權利回復條
    例』所謂之『受損權利』係採列舉規定，即只限於上述所列
    舉之權利。．．．」同認斯旨，自得予以適用。經查本件上
    訴人所請求回復者係為承購眷舍資格，而該資格核非屬前述
    四種列舉資格，上訴人自無依戒嚴時期人民受損權利回復條
    例第3條第1項規定請求回復之餘地。是被上訴人重為處分仍
    否准上訴人回復系爭承購眷舍資格之請求，於法並無不合。
    再者本條所規定得回復之資格，既定為「有向將來回復之可
    能者」，則係指過去原存在之資格，因故被撤銷，戒嚴時期
    人民受損權利回復條例施行後，可以向將來回復者而言。經
    查上訴人得憑以配售之相關規定，其中中央各機關學校國有
    眷舍房地處理辦法於88年12月14日修正時，業已刪除國有眷
    舍房地處理辦法就地改建為住宅得配售予公教人員，及眷舍
    現住人對所住眷舍之就地改建或標售之優先承購權之規定。
    另被上訴人為事業單位，依交通部所屬事業機構國有眷舍房
    地處理實施要點，亦已配合上開辦法刪除眷舍讓售合法現住
    人之規定，是關於眷舍讓售合法現住人資格，業因上開規定
    修正而無從回復。準此，上訴人優先承購資格難予回復，被
    上訴人自無從作成上訴人優先承購原住眷舍之行政處分並使
    上訴人購得該眷舍。上訴人猶執前詞予以主張，委不足採。
    又按訴願法第96條規定僅係要求原處分機關重為處分時須依
    訴願決定之意旨為之，並非謂重為處分時必須有利於訴願人
    ，是原處分機關重為處分時仍應依相關法律，重行另為合法
    處分，始符法制。本件交通部復審審議委員會89年11月1日
    交訴89字第47579號復審決定雖撤銷被上訴人否准之原處分
    ，其理由雖謂「應以回復為當」，然復審決定意旨，仍表示
    是否應重酌上訴人所提之復審理由，猶留予被上訴人重新檢
    討後，另為適當處分之判斷餘地。上訴人之請求是否有理由
    ，仍應重酌其復審理由是否有據。則被上訴人依統籌人事行
    政作業機關之行政院人事行政局90年6月5日90局住福字第31
    0512號函及職司掌理行政院所屬各部、會、行、處、局、署
    之法規諮商事項之法務部90年5月28日法90律決字第015712
    號函，重新審查後，以系爭承購眷舍資格非屬首揭規定所指
    得請求回復之資格為由，仍予以否准上訴人請求回復系爭承
    購眷舍之資格，尚難認有違訴願法第96條規定。再者訴願法
    第95條規定僅適用於形式上及實質上確定之案件而言，本件
    交通部89年11月1日交訴89字第47579號復審決定將「原處分
    撤銷，由原處分機關另為適當之處分」，尚非形式上及實質
    上確定之案件，被上訴人另為適法之處分，自無違反訴願法
    第95條之規定可言。綜上所述，被上訴人認系爭承購眷舍資
    格非屬首揭戒嚴時期人民受損權利回復條例第3條第1項所規
    定得請求回復之資格，而否准上訴人請求回復系爭承購眷舍
    資格，其認事用法，尚無違誤。復審及再復審決定遞予維持
    ，亦無不合。上訴人提起本件訴訟為無理由，應予駁回等由
    。資為其判決之論據。
四、本院按：戒嚴時期人民受損權利回復條例之立法目的固在保
    障戒嚴期間財產權等受損之人民，尋求法律程序救濟之途徑
    ，惟其保障之範圍及方式如何，仍須依法律明文規定而定。
    易言之，當事人得請求回復之權利、資格應以「公務人員暨
    專門職業及技術人員考試及格之資格」、「任公務人員、教
    育人員及公職人員之資格」、「專門職業及技術人員執業之
    資格」、「為撫卹金、退休金或保險金領受人之資格」等4
    者為限；倘所請求回復者並非屬前開所指4種權利、資格，
    自無依據該條項請求回復權利、資格之餘地。法務部84年7
    月17日（84）法律決字第16626號及90年5月28日法90律決字
    第015712號函，亦持相同之見解等情，業經原判決敘明甚詳
    ，經核並無不合，尚與行政法上之禁止恣意、自我拘束及比
    例等原則無違。上訴意旨仍執前詞謂：原判決有違前述行政
    法上之原則，適用法規不當云云，自無可取。次查戒嚴時期
    人民受損權利回復條例關於回復權利之規定，係屬特別救濟
    程序，其特別規定僅能對將來有回復可能之權利為規範之對
    象，並無信賴保護或法不溯及既往原則之適用。原判決以上
    訴人得憑以配售之相關規定，即中央各機關學校國有眷舍房
    地處理辦法及交通部所屬事業機構國有眷舍房地處理實施要
    點，均已刪除眷舍讓售合法現住人之規定，是關於眷舍讓售
    合法現住人資格，業因上開規定修正而無從回復，據以駁回
    上訴人之訴，經核亦無不合。上訴意旨猶執：基於信賴保護
    原則，本有不溯及既往原則之適用，上訴人於中央處理眷舍
    改建辦法修正前，既已取得承購權，且已繳納前金，自不應
    受該項行政法規嗣後變更之影響而生失權之效果等語。揆諸
    上開說明，亦無可採。綜上，原審斟酌全辯論意旨及調查證
    據之結果，將原決定及原處分均予維持，駁回上訴人之訴，
    核無違誤。上訴論旨，指摘原判決違誤，求予廢棄，難認有
    理由，應予駁回。
五、據上論結，本件上訴為無理由，爰依行政訴訟法第255條第1
    項、第98條第3項前段，判決如主文。
中    華    民    國    94    年    7     月   21     日
                  第一庭審判長法  官　黃　綠　星
                              法  官  陳  秀  美
                              法  官　蔡　進　田
                              法  官　黃　璽　君
                              法  官　廖　宏　明
以  上  正  本  證  明  與  原  本  無  異
中    華    民    國    94    年    7    月    22     日
　　　　　　　　　　　　　　　書記官　彭　秀　玲
